台灣高等法院民事判決　九十一年度上更(三)字第一三二號
　　上　訴　人　辛○○
　　被　上訴人　丁○○○
　　　　　　　　戊○○
　　　　　　　　己○○
　　　　　　　　丙○○
　　　　　　　　乙○○
　　　　　　　　庚○○
　　　　　　　　甲○○
右當事人間租佃爭議事件，上訴人對於中華民國八十五年十月二十三日台灣桃園地方
法院八十四年度訴字第一一一八號第一審判決提起上訴，經最高法院第三次發回更審
，本院判決如左：
    主    文
上訴駁回。
第二審及發回前第三審訴訟費用（除確定部分外）由上訴人負擔。
    事    實
甲、上訴人方面：上訴人未於言詞辯論期日到場，惟據其提出之答辯狀所為之聲明及
    陳述如下：
  壹、聲明：
    一、原判決除確定部分外廢棄。
    二、確認兩造就坐落桃園縣八德市○○○段四０九地號土地之租賃關係存在。
    三、被上訴人在第一審關於右開四０九地號土地之反訴及假執行之聲請駁回。
  貳、陳述：除與歷審判決所載相同者，予以引用外，補稱略以：
    一、系爭四０九地號土地屬「建」地目土地，自訂立租約起，即由出租人免租提
        供與承租人使用，迄於民國六十七年間倒塌，致不堪使用。
    二、系爭四０九地號土地雖登載於租約中，其使用性質屬耕違反地三七五減租條
        例第十二條之情形，故其上之農舍雖已倒塌，承租人未得出租人之同意亦不
        能將其拆除或整地，或變更為農田使用，從而，系爭四０九地號土地上縱有
        農舍傾倒散布石頭瓦礫，亦屬常情，原審認上訴人使用系爭四０九地號土地
        有違反耕地租賃義務，實有違誤。
乙、被上訴人方面：
  壹、聲明：上訴駁回。
  貳、陳述：除與歷審判決所載相同者，予以引用外，補稱略以：
    一、系爭四０九地號土地因上訴人任其荒蕪，自係不自任耕作。
    二、耕地三七五減租條例之耕地與地目無關，上訴人既違反耕地三七五減租條例
        第十六條第一、二項規定，自應將系爭四０九地號土地將返還。
    理    由
一、上訴人未於言詞辯論期日到場，經核並無民事訴訟法第三百八十六條所列各款情
    事，爰依被上訴人之聲請，由其一造辯論而為判決。
二、上訴人主張：上訴人於民國四十二年間，向被上訴人林忠誠（於八十八年二月十
    四日死亡，已由其繼承人即被上訴人丁○○○、戊○○、己○○、丙○○、乙○
    ○、庚○○、甲○○七人承受訴訟）之被繼承人林有諒承租系爭坐落桃園縣八德
    市○○○段第四○八、四○九及四一一地號土地，並訂有租約。林忠誠竟於八十
    一年九月間，表示欲收回上開土地，致其承租權有被侵害之虞等情。因而求為確
    認兩造間就系爭四○八、四○九及四一一地號等三筆土地之租賃關係存在之判決
    （上訴人請求確認四○八、四一一地號二筆土地之租賃關係存在部分，業經最高
    法院判決上訴人敗訴確定。）被上訴人則以：系爭四○八、四○九地號土地遭上
    訴人任其荒蕪，並堆置廢棄物，四一一地號土地則興建二層樓房居住，房屋外設
    圍牆，內部有冷氣機、熱水器等設備，顯非屬農舍。上訴人於系爭三筆土地上既
    不自任耕作，依耕地三七五減租條例第十六條規定，其租約全部無效等語，資為
    抗辯。並提起反訴，求為命上訴人將系爭四○八、四○九、四一一地號土地返還
    予被上訴人之判決。（被上訴人請求返還四○八、四一一地號二筆土地部分，業
    經最高法院判決上訴人敗訴確定。）
三、上訴人主張其與被上訴人林忠誠之被繼承人林有諒就系爭四０八、四０九及四一
    一地號等三筆土地訂有租約之事實，業據提出六十九年一月六日台灣省桃園縣八
    茄字第一０三號私有耕地租約為證（見第一審卷宗第一七頁），復為被上訴人所
    不爭執，自堪信為真實。
四、上訴人又主張系爭四０九地號土地屬「建」地目土地，自訂立租約起，即由出租
    人免租提供與承租人使用，其上之農舍於民國六十七年間倒塌，上訴人因未得出
    租人之同意不能將其拆除或變更使用，故縱有農舍傾倒散布石頭瓦礫，亦屬常情
    ，不得因此認上訴人違反耕地租賃義務等語。惟查：
  (一)按承租人應自任耕作，並不得將耕地全部或一部轉租於他人。承租人違反前項規
    定時，原訂租約無效，得由出租人收回自行耕種或另行出租，耕地三七五減租條
    例第十六條第一、二項定有明文。所謂「不自任耕作」，乃兼指轉租及將耕地借
    與他人使用，或交換耕作，或承租人自己未將租賃物供耕作使用，而擅自變更用
    途，或無正當理由不自任耕作而任命荒蕪者而言（最高法院七十一年台上字第四
    二九四號判決意旨參照）。又耕地三七五件減租條例第十六條第二項所稱原訂租
    約無效，依該規定之本旨推之，係指全部租約無效而言（最高法院四十六年台上
    字第五七號判例意旨參照）。
  (二)系爭四０九地號土地與四０八、四一一地號二筆土地係屬同一耕地租約，雖系爭
    耕地租約中，四○九地號土地部分，載有「免租」二字，惟觀之租約中，該四○
    九地號土地係與其他多筆租賃標的土地併列，「免租」二字係記載在「正產物種
    類及收穫總量」欄，其左側合計欄尚有租額之合計數量，再參以上訴人自承系爭
    四０九地號土地為租約標的之一部，由出租人將其上之農舍無條件供給其使用等
    語，故系爭四０九地號土地自亦屬耕地租約標的之一部，堪以認定。
  (三)查系爭第四○九地號土地，經原審法院會同桃園縣八德地政事務所人員到場勘驗
    結果，其上雖栽種有「馬拉巴栗」樹木數棵，惟該處有房屋傾倒之現象，有勘驗
    筆錄一份及桃園縣八德地政事務所人員繪製之複丈成果圖附卷可稽（見原審卷第
    九七、九八、一○八頁），且經核上訴人於原審八十四年十一月二日言詞辯論狀
    中所附該土地之照片，其上亦有房屋傾倒之情形，且該處之石頭、瓦礫甚多，「
    馬拉巴栗」樹木，亦為新栽（見原審卷第二三、二四頁照片），再核被上訴人於
    申請桃園縣八德市公所耕地租佃委員會調解時，提出八十三年十二月九日所拍攝
    之照片觀之，該土地上長有芒花，且有丟棄之廢棄物（見桃園縣政府耕地租佃委
    員會卷內附申請調解函附件四照片），上訴人亦自承系爭四０九地號土地上之農
    舍於民國六十七年間倒塌後，即未再使用該土地等語，是以上訴人早未再依租約
    使用系爭四０九地號土地上之農舍，亦堪以認定。而系爭耕地租約中之四０八、
    四一一地號二筆土地，因違反耕地三七五減租條例第十六條第一、二項規定，業
    經最高法院判決全部租約無效，上訴人應將系爭四０八、四一一地號二筆土地返
    還被上訴人確定在案，則系爭四０九地號土地部分之租賃關係即因系爭耕地租約
    之全部歸於無效而不存在。上訴人主張系爭四０九地號土地縱有農舍傾倒散布石
    頭瓦礫，亦未違反耕地租賃義務等語，並無可採。
五、綜上所述，上訴人於承租中之第四○九、四一一地號土地，既有不自任耕作之情
    形，依耕地三七五減租條例第十六條第二項規定之本旨，系爭耕地租約全部無效
    ，兩造之租賃關係當然不存在，從而上訴人請求確認兩造就系爭四０九地號土地
    之租賃關係存在，為無理由，應予駁回。被上訴人主張上訴人應將系爭四０九地
    號土地返還被上訴人，自屬有據，應予准許。原審就此部分為上訴人本訴及反訴
    敗訴之判決，及駁回其本訴假執行之聲請，並依兩造之聲請，就反訴部分准供擔
    保後，為准、免假執行之宣告，核無不合。上訴意旨指摘原判決不當，求予廢棄
    改判，為無理由，應予駁回。
六、據上論結，本件上訴為無理由，爰判決如主文。
中　　　華　　　民　　　國　　九十一　　年　　　九　　　月　　二十五　　日
　　　　　　　　　　　　　　　　民事第三庭
                          　　　　審判長法  官　張  宗  權
                            　　　　　　法  官　陳  永  昌
                          　　　　　　　法  官　蕭  艿  菁
右正本係照原本作成。
如不服本判決，應於收受送達後二十日內向本院提出上訴書狀，其未表明上訴理由者
，應於提出上訴後二十日內向本院補提理由書狀（均須按他造當事人之人數附繕本）
上訴時應提出委任律師或具有律師資格之人之委任狀；委任有律師資格者，另應附具
律師及格證書及釋明委任人與受任人有民事訴訟法第四百六十六條之一第一項但書或
第二項（詳附註）所定關係之釋明文書影本。
中　　　華　　　民　　　國　　九十一　　年　　　九　　　月　　二十六　　日
　　　　　　　　　　　　　　　　　　　　書記官  尤  峰  惠
附註：
民事訴訟法第四百六十六條之一（第一項、第二項）：
對於第二審判決上訴，上訴人應委任律師為訴訟代理人。但上訴人或其法定代理人具
有律師資格者，不在此限。
上訴人之配偶、三親等內之血親、二親等內之姻親，或上訴人為法人、中央或地方機
關時，其所屬專任人員具有律師資格並經法院認為適當者，亦得為第三審訴訟代理人
。
